【裁判字號】    97,台上,497
【裁判日期】    970131
【裁判案由】    違反公職人員選舉罷免法
【裁判全文】
最高法院刑事判決              九十七年度台上字第四九七號
上  訴  人  台灣高等法院台中分院檢察署檢察官
被      告  甲○○
選任辯護人  王炳輝律師
上列上訴人因被告違反公職人員選舉罷免法案件，不服台灣高等
法院台中分院中華民國九十六年九月二十七日第二審更審判決（
九十六年度選上更(一)字第二二三號，起訴案號：台灣彰化地方法
院檢察署九十五年度選偵字第三四號），提起上訴，本院判決如
下：
    主  文
上訴駁回。
    理  由
按刑事訴訟法第三百七十七條規定：上訴於第三審法院，非以判
決違背法令為理由不得為之；是提起第三審上訴，應以原判決違
背法令為理由，係屬法定要件；如果上訴理由狀並未依據卷內訴
訟資料具體指摘原判決不適用何種法則或如何適用不當，或所指
摘原判決違法情事，顯與法律規定得為第三審上訴理由之違法情
形不相適合時，均應認其上訴為違背法律上之程式，予以駁回。
本件檢察官起訴指被告甲○○係民國九十五年度彰化縣和美鎮第
十八屆鎮民代表選舉第三選區候選人，與綽號「阿勇」之不詳姓
名成年男子，共同基於對有投票權人，交付賄賂，約其投票權為
一定行使之犯意聯絡，由被告將現金及競選文宣交付「阿勇」，
再由「阿勇」於九十五年六月二日晚上七時許，前往有投票權人
林黃金珠在彰化縣和美鎮○○里○○路二二九號之住所內，以每
票新台幣（下同）三百元，按其家中有投票權之人數，交付賄賂
一千二百元及被告競選文宣九張予林黃金珠，約定該次選舉投票
時，圈選第五號鎮民代表候選人（被告），經林黃金珠當場允諾
並予收受，涉犯公職人員選舉罷免法第九十條之一第一項對有投
票權人交付賄賂而約其投票權為一定行使罪嫌；但經原審調查證
據之結果，認不能證明被告犯罪，因而撤銷第一審論處被告罪刑
之判決，改判諭知被告無罪，已於判決內詳敘其認定之理由，核
與卷內資料尚無不符；從形式上觀察，原判決並無違背法令情形
。檢察官上訴意旨略稱：(一)、證人林黃金珠於警詢及事實審偵審
中之供述前後容有出入，惟就其確由不詳姓名者因賄選而交付一
千二百元之事實，則指證不移。參以林黃金珠歷次陳述之情節及
對被告使用之電話實施通訊監察對該二人通話錄音之過程，並勘
驗警詢光碟之結果，足見林黃金珠於警詢、偵查中及原審準備程
序中供稱：於九十五年六月二日晚上，在其住所內，由不詳姓名
者交付一千二百元及競選文宣，約定投票時圈選被告（即第五號
鎮民代表候選人）與事實相符，堪予採信。(二)、依被告電話通聯
紀錄所載之基地台研判，被告於接聽林黃金珠電話之前，係在離
其住處較遠之和美鎮○○路○段，於接聽林黃金珠電話之前不久
，甫返回競選服務處，斯時林黃金珠確有可能前往被告住處未遇
之情形，始撥打被告電話。而被告住處之彰化縣和美鎮○○里○
○路四十六巷十二號，距林黃金珠住處以電子地圖查詢結果，路
程全長僅六百餘公尺，如僅計算直線距離則只有三百餘公尺，被
告之選區屬傳統鄉村社區，鄰里關係較諸都市緊密，原判決就此
未予置論，逕認定林黃金珠於通訊譯文所述「我去你家找不到你
」等語與事實不符，其採證容有違背一般鄉村鄰里關係之經驗、
論理法則，有判決適用法則不當之違背法令。(三)、監聽被告與林
黃金珠電話通話之內容，雖未直接說出賄選相關字眼，然其二人
對話之交集確為林黃金珠於九十五年六月二日晚上收受之款項及
代表選舉等事項，至為明灼，殊無所謂應付敷衍之語氣、聲調。
且被告於林黃金珠提及昨天……錢時，即以選舉完後再談等語岔
開話題，益徵被告於通話時，對林黃金珠所提之款項知之甚詳，
足以彰顯其與該不詳姓名者間，就上開賄選款項之交付，有犯意
聯絡及行為分擔之共犯關係。原判決未審酌全部對話內容及錄音
檔之語氣、聲調，僅以隻字片語，斷章取義遽認被告係敷衍應付
，容有採證違背經驗及論理法則之嫌。況被告與林黃金珠通話時
，係甫自外返回其競選服務處，原判決就此未予審酌說明，即採
信被告所辯準備要出門拜票之辯解，容有理由不備之違法。(四)、
原判決就林黃金珠於原審準備程序之供述，未說明有何不足採信
之理由，即逕認其所收受之一千二百元，並非本案扣案一千二百
元，容有理由不備之違法。且依卷內資料，證人林黃金珠一家，
共有彰化縣和美鎮○○里○○路二二七、二二九、二三一號三戶
房屋，顯然並非無資力之人家，原判決並未說明林黃金珠家中經
濟狀況及所憑之常理為何，逕認搜索日期距離林黃金珠所述收取
一千二百元之日期，已長達七日之久，衡諸常理及林黃金珠家中
之經濟狀況，當無可能仍保留當日收取之款項，且將該金錢放置
於縫紉機左側之小包包內等語，不僅有理由不備之違法，且其採
證亦與卷內資料不符，而有違背經驗、論理法則之違誤。而林黃
金珠家中之經濟狀況，茍須花用上開一千二百元，豈有於搜索之
時，又可隨意取出一千二百元供扣押之理，其理由亦相矛盾而不
符常理等語。惟按不能證明被告犯罪者，應諭知無罪之判決，刑
事訟訴法第三百零一條第一項定有明文。又認定犯罪事實所憑之
證據，無論直接或間接證據，其為訴訟上之證明，須達於通常一
般之人均不致有所懷疑，而得確信其為真實之程度者，始得據為
有罪之認定，倘其證明尚未達到此一程度，而有合理之懷疑存在
時，尚難為有罪之認定基礎。原判決說明林黃金珠於警詢及檢察
官偵查中就何人拿一千二百元給伊，是否卷內其指認口卡之「李
朝勇」一節，前後所述不一，且其所指之「李朝勇」經檢察官調
查結果，並無證據足資證明其有為被告向林黃金珠買票賄選之情
事，而為不起訴處分確定。可見檢察官亦認林黃金珠於警詢時指
稱綽號「長腳勇」之「李朝勇」交付買票之賄款一節不實。況檢
察官對於被告與所謂綽號「阿勇」者如何為賄選之犯意聯絡，或
被告如何授意「阿勇」向林黃金珠賄選，均未盡舉證責任提出具
體明確之證據以資證明，尚難遽認被告與綽號「阿勇」為本件之
共犯。又林黃金珠於第一審具結證稱：「競選文宣是警察自己在
抽屜翻查後自己拿的，一千二百元部分是因為警察恐嚇我，並要
我交出一千二百元，而且我也不知道我拿一千二百元要作什麼，
一千二百元是我從放衣服的口袋拿出來，警察叫我放在那邊讓他
照相」等語；於原審更審前審理時證稱：「那天我人不舒服，躺
在床上，我沒看到什麼人，他也沒告訴我係何人，他把我們的鋁
門打開一點，當時天色黑黑的我看不清楚是誰，他問我有幾票，
我說四票，他拿十二張一百元給我」、「扣押的錢是警察叫我拿
出來的」。證人即林黃金珠之配偶林萬財亦證稱：「警察叫我拿
二百元給我太太，湊足一千二百元」等語。參以警員持搜索票於
九十五年六月九日上午十時二十分至十時四十五分第一次在林黃
金珠住處搜索結果，並未搜出任何證物；同日上午十一時五十分
警員至林黃金珠住處實施第二次搜索時，始搜扣一張千元、二張
百元紙幣及九張選舉文宣。證人即警員周朝烽亦證稱第一次搜索
結果沒有查扣物品，林黃金珠有隨偵查隊之車輛離開，去哪裡伊
不清楚；證人即警員林金汪證稱第一次搜索沒有具體事證，就停
止搜索，前往法務部調查局彰化縣調查站詢問林黃金珠等情以觀
，足見林黃金珠所稱當初所收受之一千二百元係十二張一百元之
紙幣，非扣案之一千元一張及一百元二張之紙幣，至扣案之一千
元紙幣係林黃金珠交出，一百元紙幣二張則係林萬財交出，湊足
一千二百元一節堪予採信。再勘驗監聽被告與林黃金珠電話之通
話錄音內容結果，被告在競選忙碌中接到電話後一直問：「你是
誰？你是誰？」可見被告當時不知打電話者為何人。嗣被告復以
「這樣喔！」「我們選舉完後我們再坐，這樣好不好。選舉以後
，你們先大家看怎麼樣，先幫我關心一下。啊！選舉完後我們再
算，這樣好不好。」「沒關係，我跟你說，你選舉完再拿過來，
好不好！」「嗯！好不好？啊！讓我較安心一點，好不好！」「
我知道…謝謝…謝謝啦！」「沒有，伯母，我要出去了，啊你選
舉完再來找我坐好不好？」「謝謝啦！」「好，好，謝謝。喔，
那就這樣啦！」等語，其對話內容含混不明，並無提及一千二百
元之金額，被告又始終堅決否認有委由綽號「阿勇」之成年男子
送交買票賄款一千二百元予林黃金珠，辯稱：「我當時要出去，
對電話的內容沒有很注意，我身為候選人不要得罪人，才說這些
話。」等語。足見被告忙於競選活動，為了選舉爭取支持怕得罪
人，在未明瞭對方電話內容，而與之對話敷衍應付，乃人之常情
，所辯：當時準備要出門拜票，對電話內容沒有很注意等語，應
屬合理可信。況監聽譯文中林黃金珠開頭即說：「阿男啊，我有
去你家，找不到你。」「你現在在哪？去你家找不到你啊。」等
語。但林黃金珠於九十五年六月九日警詢時即供稱：「阿男是甲
○○，其他年籍、住址我不知道」、「不知道他的住處，也不曾
到過他的住處。」等語；在第一審準備程序亦表示：「我沒有去
甲○○家，而且我也不知道甲○○家位於何處」等語，均與其電
話中所述「我去你家找不到你」等語不合，該電話監聽錄音及譯
文尚難證明被告與綽號「阿勇」者確有投票行賄之情事。又候選
人競選之宣傳單原供競選期間向投票權人發送，以加深印象，投
票權人家中有候選人宣傳單，與常情無悖，在林黃金珠家中扣得
被告競選文宣九紙，仍不能憑以證明被告與「阿勇」有公訴意旨
所指之共犯情事。又說明被告之部分抗辯，雖無法證實，仍不得
資為認定犯罪事實之積極證據應予採信之理由。因認檢察官所舉
之證據及提出之證明方法，尚不足為被告有罪之積極證明，無從
說服法院形成被告有罪之心證。此外，復查無其他積極證據足資
證明被告有公訴人所指之罪行，原審以調查證據結果，斟酌全辯
論意旨，認被告被訴之犯罪不能證明，因而撤銷第一審關於論處
被告罪刑之判決，改判諭知被告無罪，經核於法尚無違誤，不得
任意指摘原判決違背經驗法則、論理法則或有採證違法、適用法
則不當等違法情形。原判決另以本案搜索日期係九十五年六月九
日，距離林黃金珠所述收取一千二百元之日期「九十五年六月二
日」，已長達七日之久，衡諸常理及林黃金珠家中之經濟狀況，
當無可能仍保留當日收取之款項，且將該金錢放置於縫紉機左側
之小包包內，而為被告有利之論述。雖未敘明林黃金珠家庭之經
濟狀況究竟如何及其認定依據，非無可議。惟仍不能因此據為被
告論罪之積極證明，況捨去該段論述與判決之結果並無影響，要
屬贅述，不得執為合法上訴第三審之理由。檢察官上訴意旨，並
未依據卷內資料具體指出有何足資證明被告有被訴投票行賄之犯
罪證據，原審未依法調查審酌，仍執前詞，僅以被告部分辯解有
瑕疵不能採信指摘原判決不當，或對原審取捨證據及證據證明力
判斷等職權之適法行使，任意指摘違法，或為單純事實之爭執，
洵非適法之第三審上訴理由，核與法律規定得為第三審上訴理由
之違法情形不相適合，應認檢察官之上訴違背法律上之程式，予
以駁回。
據上論結，應依刑事訴訟法第三百九十五條前段，判決如主文。
中    華    民    國  九十七  年    一    月  三十一  日
                      最高法院刑事第十一庭
                          審判長法官  洪  文  章
                                法官  王  居  財
                                法官  郭  毓  洲
                                法官  黃  梅  月
                                法官  邱  同  印
      本件正本證明與原本無異
                                      書  記  官
中    華    民    國  九十七  年    二    月   十三   日
                                                      Ｅ


司法院資訊處製作；財團法人民間司法改革基金會備份。
